【裁判字號】    90,台上,1178
【裁判日期】    900302
【裁判案由】    違反組織犯罪防制條例等
【裁判全文】
最高法院刑事判決                                九十年度台上字第一一七八號
    上  訴  人  甲○○
                乙○○
右上訴人等因違反組織犯罪防制條例等罪案件，不服台灣高等法院中華民國八十七年
十二月十日第二審判決（八十七年度上訴字第四○一一號，起訴案號：台灣台北地方
法院檢察署八十六年度偵字第四八四一、五一五○、五七○二、五七八八、0000
0000、一二二二七號），提起上訴，本院判決如左：
    主  文
原判決關於甲○○、乙○○共同使人受重傷未遂部分均撤銷，發回台灣高等法院。
其他上訴駁回。
    理  由
一撤銷發回（共同使人受重傷未遂）部分：
本件原判決認定上訴人乙○○因賭博案件，經法院判處有期徒刑三月，於民國八十一
年二月十九日易科罰金執行完畢。緣因徐明戰（另案辦理）於八十四年八月二十三日
，因細故與被害人游進得發生爭執，竟於同（二十三）日上午五、六時許，夥同乙○
○、圍政麟、洪明章（均另案審理）及上訴人甲○○，基於使人肢體殘障受重傷之犯
意，在台北市○○路二一七號前，分持鐵管、木棍等物，口出「讓你死」等語，猛擊
游進得，使其頭部受傷、左手無名指撕裂傷、右脛骨骨折，經至醫院施以緊急手術，
肢體始未殘障，至今腿部仍以白鐵固定等情。因將第一審關於上訴人二人使人受重傷
未遂部分撤銷，改判仍均論處上訴人二人共同使人受重傷未遂（乙○○為累犯）罪刑
，固非無見。
惟查：(一)、有罪之判決書，對於認定犯罪事實所憑之證據及其認定之理由，與對被告
有利之證據不予採納之理由，均應於理由欄內分別加以記載，為刑事訴訟法第三百十
條第一款、第二款所明定，否則即有判決不載理由之違背法令，當然構成撤銷之原因
。原判決於事實欄三認定上訴人二人夥同徐明戰、圍政麟、洪明章共計五人，基於使
人肢體殘障使受重傷之犯意，分持鐵管、木棍等物，口出「讓你死」等語，猛擊游進
得等情。於理由欄內，就上訴人等如何「基於使人肢體殘障使受重傷之犯意」，並無
隻字片語述及其認定之理由，況原判決既於事實欄內認明上訴人等係口出「讓你死」
，而猛擊游進得受傷，倘屬無訛，則上訴人等所為，究係基於殺人或使重傷抑僅有普
通傷害之犯意而為﹖仍待研酌究明。又乙○○所舉證人林進通，於原審調查時具結供
證：「八十四年八月二十三日，我與乙○○住在一起」，「那日事已一年多，朋友有
打電話上來，說要出去，當日已在家中喝酒，所以無出去，那日好像市場休息，我與
乙○○及另一位南部朋友三人在家中喝酒，乙○○未喝酒，在看電視，那時十點多（
晚上），有人打電話要找我們出去喝酒，那日未出去，隔日我們聽說那批喝酒之人與
人打架」（原審卷第四十五頁），原審就上開有利於乙○○之證據未加採納，於原判
決內亦未說明何以不加採納之理由。均有判決不載理由之違法。(二)、有罪之判決書，
其所記載之事實及理由，前後必須互相一致，且須與卷內之證據資料相適合，否則即
屬理由矛盾，其判決當然違背法令。原判決於事實欄三，僅認定徐明戰夥同上訴人二
人及圍政麟、洪明章共計五人為此部分犯行，並未認定郭志忠有參與此部分之犯罪情
事。但於理由欄三引用郭志忠於八十六年三月三日在台灣雲林監獄經警詢問製作筆
錄時所供：「我有參與，當時是因為游進得至莒光路派出所來處理江玉玲的事情，我
們曾經在派出所內和游進得發生爭吵，後我們先離開派出所，就在派出所外莒光路、
萬大路口等游進得，因為再和游進得發生爭吵，所以就打起來了，當時有我、圍政麟
、甲○○、乙○○、洪明章等五人毆打游進得」等語（筆錄影本見原審卷第五十二頁
）為其所憑之證據，依上開郭志忠之供述，所謂共同毆打游進得之五人，係上訴人二
人及「郭志忠」、圍政麟、洪明章，並無徐明戰參與圍毆游進得之供述，顯有判決理
由矛盾之違誤。(三)、具共犯關係之共同被告所為不利於己之供述，固得採為其他共同
被告犯罪之證據，惟此項供述，須無瑕疵可指，且須依刑事訴訟法第一百五十六條第
二項補強性法則之規定，應調查其他必要之補強性證據，以察其是否與事實相符，尚
難專憑此項供述，為其他共同被告犯罪事實之認定。上訴人二人始終堅決否認有此部
分之犯行，原判決於理由欄三所援引被害人游進得於八十五年十二月十六日及八十六
年二月二十七日先後二次在警局詢問之供述，僅供稱係遭徐明戰命令手下五、六人所
傷，復祗指認郭志忠、圍政麟二人照片稱遭該二人持兇器砍傷，既未曾指認上訴人二
人，且無任何不利於上訴人二人之供述。同案起訴之共同被告郭志忠於警局詢問中，
固曾供稱係由伊與上訴人二人及圍政麟、洪明章共計五人毆打游進得，然第一審於八
十六年八月十九日審理時，則改稱：「我當兵放假回來，他們請我喝酒，我與游進得
發生口角（他們在另外一間），我拿木棍打他，有很多人下來，我不認識在勸架，警
訊筆錄我是說在場的人，我是說我有打他」（一審卷第二八○頁），似謂僅由伊一人
毆打游進得，其餘皆祗係在場之人而已。甲○○於警局詢問時，辯稱：「我沒有參與
，案發時，我當天沒有出去，在北市○○路○段五十四巷十八號二樓內睡覺，當時與
一位朋友蔡元諒一起睡覺，過了一段時間，我才聽講這件事」（筆錄影本見原審卷第
五十五頁）。則除具共犯關係之共同被告郭志忠前後不一之供述外，似乏補強證據，
足使上訴人二人此部分之犯罪事實獲得確信，原審未詳加調查勾稽，究明真相，遽行
判決，自難謂為適法。以上，或為上訴人二人上訴意旨所指摘，或為本院得依職權調
查之事項，應認原判決關於上訴人二人共同使人受重傷未遂部分，有發回更審之原因
。
二駁回（參與犯罪組織）部分：
按刑事訴訟法第三百七十七條規定，上訴於第三審法院，非以判決違背法令為理由，
不得為之。是提起第三審上訴，應以原判決違背法令為理由，係屬法定要件。如果上
訴理由狀並未依據卷內訴訟資料，具體指摘原判決不適用何種法則或如何適用不當，
或所指摘原判決違法情事，顯與法律規定得為第三審上訴理由之違法情形，不相適合
時，均應認其上訴為違背法律上之程式，予以駁回。原判決將第一審判決關於上訴人
二人違反組織犯罪防制條例部分撤銷，改判仍皆依牽連犯從一重適用組織犯罪防制條
例第三條第一項後段論處上訴人二人參與犯罪組織（均累犯）罪刑，並皆諭知應於刑
之執行完畢或赦免後，令入勞動場所強制工作三年。上訴人二人均表不服，提起第三
審上訴。甲○○上訴意旨略謂：證人游進得於台北市政府警察局刑事警察大隊詢問時
，僅證明有「天道盟環南會」之犯罪組織存在，並稱徐明戰為該組織之會長，常率手
下滋事，無惡不做，但非可依此遽認甲○○有參與該組織，原判決採為認定甲○○有
此部分犯行之證據，顯與所採證據不相適合，有判決理由矛盾之違法；所謂「天道盟
環南會」組織系統表，乃警局本於職務作成之報告書，並未詳述其根據或來源，應無
證據能力，原判決採為證據，顯然違法。乙○○上訴意旨略稱：乙○○早於八十五年
八月間，即向他人以口頭表示不再涉足「環南市場」，終止與「天道盟環南會組織」
之關係，亦即在八十五年十二月十一日組織犯罪防制條例公布施行前，即已脫離「天
道盟環南會」之組織，原判決就此事項，未說明不予採信之理由，有判決理由不備之
違法各等語。惟查認定犯罪事實所憑之證據，不以直接證據為限，間接證據亦包括在
內，審理事實之法院，綜核調查所得之各種直接、間接證據，得其心證而為事實之判
斷，自非法所不許。原判決依憑甲○○在警局詢問，檢察官偵查及第一審初次調查時
之自白，乙○○供認在「天道盟環南會」所經營之環南市場賭場擔任把風及幫忙收取
賭金等情不諱，共同被告鍾志偉、詹德雄、莊志柱、詹寬仁、湯順政、郭志忠等人之
供述，經警查扣之賭場抽頭金新台幣一萬一千五百元、賭場發放工資紀錄二張，並參
酌證人游進得之證言，認定上訴人二人有其事實欄一及二所載之參與犯罪組織犯行。
則原判決引證人游進得之證言，僅在供佐證而已，並非採為認定上開犯行所憑之唯一
論據，顯無甲○○上訴意旨所指摘判決理由矛盾之違法情事。又乙○○在原審所為未
參加天道盟組織，已於八十五年八月間即口頭向他人表示不再涉足環南市場，被警查
獲當日，係路經該地，順道拜訪甲○○等語之辯解，原審已加以調查，並依調查所得
之卷證資料，於原判決理由欄一內詳加指駁及說明，從形式上觀察，亦無乙○○上訴
意旨所謂判決理由不備之情形存在。至原判決復將警局製作之「天道盟環南會組織系
統表」，一併於理由欄一－(三)內引供參酌，而未明該組織系統表所憑之證據，但除
去此項判決理由不備之單純訴訟程序上之違誤，對判決本旨並不生影響，依刑事訴訟
法第三百八十條之規定，仍不得據為適法之第三審上訴理由。依上開說明，上訴人二
人之此部分上訴意旨，殊難認已具備得為上訴第三審之形式要件，為違背法律上之程
式，皆應予以駁回。
據上論結，應依刑事訴訟法第三百九十七條、第四百零一條、第三百九十五條前段，
判決如主文。
中      華      民      國     九十     年      三      月      二      日
                              最高法院刑事第一庭
                                  審判長法官  施  文  仁
                                        法官  張  淳  淙
                                        法官  林  永  茂
                                        法官  蕭  仰  歸
                                        法官  陳  世  淙
      右正本證明與原本無異
                                              書  記  官
中      華      民      國     九十     年      三      月      七      日


司法院資訊處製作；財團法人民間司法改革基金會備份。
